【裁判字號】    98,消債抗,139
【裁判日期】    980320
【裁判案由】    聲請更生程序
【裁判全文】
臺灣高雄地方法院民事裁定           98年度消債抗字第139號
抗  告  人  甲○○
上列抗告人因聲請更生事件，抗告人對於民國98年2 月12日本院
97年度審消債更字第2628號裁定提起抗告，本院裁定如下：
    主  文
抗告駁回。
抗告程序費用新臺幣壹仟元由抗告人負擔。
    理  由
一、抗告意旨略以：依消費者債務清理條例（下稱消債條例）第
    151 條第1 項、第3 項、同條例施行細則第43條第1 項等規
    定，可知債務人請求最大債權金融機構協商時，僅需提出書
    面請求，並檢附債權人清冊，即已達請求最大債權金融機構
    協商之法定要件。又本件抗告人於民國97年12月16日向台新
    商業銀行（下稱台新銀行）提出債務協商申請，經台新銀行
    於97年12月17日郵寄前置協商補件通知函，抗告人於收受台
    新銀行該通知函後，旋即補正相關資料，並經台新銀行於97
    年12月26日收受抗告人所補正資料，是原裁定以抗告人未依
    消債條例第151 條第1 項規定對於金融機構因消費借貸、自
    用住宅借款、信用卡或現金卡契約所負債務與全體債權金融
    機構先行債務協商之機制，而駁回抗告人更生聲請，自有違
    誤，爰請求廢棄原裁定，並裁定開始更生程序等語。
二、按債務人對於金融機構因消費借貸、自用住宅借款、信用卡
    或現金卡契約而負債務，在聲請更生或清算前，應提出債權
    人清冊，以書面向最大債權金融機構請求協商債務清償方案
    並表明共同協商之意旨；自債務人提出協商請求之翌日起逾
    30日不開始協商，或自開始協商之翌日起逾90日協商不成立
    ，債務人得逕向法院聲請更生或清算，消債條例第151 條第
    1 項及第153 條分別定有明文。又上開協商前置主義之立法
    目的為：債務人受法院裁定開始更生或清算程序者，其生活
    、資格、權利等均將受限制，該等程序係債務清理之最後手
    段，於債務人無法與債權人協商時，始適用更生程序或清算
    程序清理其債務。債務人對於金融機構因消費借貸、自用住
    宅借款、信用卡或現金卡契約而負債務，其法律關係較單純
    明確，金融機構並已訂有債務協商機制，如能協商成立，債
    務人或不須依本條例聲請更生或清算，可疏減法院負擔，有
    效分配司法資源。為使債務人得自主解決其債務，爰設本條
    ，明定債務人對於金融機構因消費借貸、自用住宅借款、信
    用卡或現金卡契約而負債務之情形，採行協商前置主義；再
    者，聲請更生或清算不合程式或不備其他要件者，法院應以
    裁定駁回之，但其情形可以補正者，法院應定期間先命補正
    ，同條例第8 條亦有明文。
三、經查：
  (一)本件抗告人於97年12月16日向台新銀行提出債務協商申請，
    經台新銀行於97年12月17日以前置協商補件通知函，通知抗
    告人提出1.前置協商申請書、2.身分證正反面影本、3. 近1
    個月金融機構債權人清冊正本（請向聯合徵信中心申請）、
    4.近3 個月薪資證明文件、5.前置協商申請人財產及收支狀
    況說明書、6.近2 年度綜合所得資料清單及最近1 個月核發
    之財產資料清單、7.勞工保險被保險人投保資料表及明細正
    本等前置協商申請文件，經抗告人於97年12月24日補正1.身
    分證正反面影本、2.債權人清冊、3.財產及收入狀況說明書
    、4.債務人清冊、5.勞保局投保資料明細影本，此有抗告人
    所提出之97年12月16日寄發台新銀行存證信函（本院卷第6
    頁）、97年12月17日台新銀行前置協商補件通知函（本院卷
    第11頁）、97年12月24日抗告人補正函（本院卷第12頁）為
    證，固堪認屬實。
  (二)按前揭協商前置之目的係為使債務人得自主解決其債務而設
    ，而債務人與最大債權銀行間能順利且妥適完成協商之前提
    要件，當係債權銀行能完全明瞭債務人之財產、收入、執行
    業務及信用狀況為前提，否則債務人倘消極不配合提供上開
    相關資訊，將無異使該前置協商程序徒具形式，故最大債權
    銀行於協商進行前要求債務人除提出協商申請書、債權人清
    冊外，一併提供身份證正反面影本、財產及收支狀況說明書
    、國稅局核發近1 個月內財產資料清單，及最近2 個年度綜
    合所得資料清單、近3 個月薪資證明文件、勞工保險卡等文
    件資料實有其必要，且對債務人而言亦無過苛，債務人自有
    協力之義務，如此始與前揭債務人自主解決債務之立法精神
    相符。又因行政院金融監督管理委員會銀行局協調行政院勞
    工委員會勞工保險局、財政部賦稅署與台灣集保結算所等單
    位就消債條例第151 條第2 項查詢債務人資訊會議所為結論
    ，需由金融機構總機構檢附債務人清冊、債務人前置協商申
    請書影本（加蓋與正本相符字樣）及債務人身分證影本等文
    件，適足表明已獲債務人充分授權始得調閱，此有行政院金
    融監督管理委員會97年4 月29日金管銀（四）字第09740001
    670 號函（原審卷第148 頁）為憑，故銀行公會遂擬定「消
    債條例債務人向最大債權金融機構辦理前置協商申請書」，
    以該申請書第5 條「本人同意授權受理前置協商方案申請之
    最大債權金融機構得向稅捐機關、勞保局、台灣集保結算所
    公司其他金融機關或其他機關、團體查詢本人之財產、收入
    、業務及向財團法人金融聯合徵信中心查詢本人各項信用狀
    況」以滿足上開機關要求。經查，抗告人固於97年12月24日
    向台新銀行補正1.身分證正反面影本、2.債權人清冊、3.財
    產及收入狀況說明書、4.債務人清冊、5.勞保局投保資料明
    細影本等資料，然其並未補正前揭銀行公會擬定之「消債條
    例債務人向最大債權金融機構辦理前置協商申請書」，且抗
    告人所提供文件皆為97年5 月份之影本，距其97年12月申請
    協商已逾半年，致台新銀行難以開始協商，此經台新銀行就
    受理抗告人申請協商之後續處理情形說明在卷，有台新銀行
    98年2 月3 日台新債協98法字第10682 號函（原審卷第131
    至133 頁）、98年2 月11日台新總債務協商部字第09800000
    305 號函（原審卷第145 至147 頁）附卷可稽。則抗告人既
    未補正申請前置協商之部分必要文件，致債權銀行無法依前
    置協商申請書第5 條約定經抗告人授權以向相關主管機關查
    詢抗告人之各項信用狀況，亦難以之核定妥適之協商條件，
    因而無法與抗告人進行協商，且經通知抗告人補正而仍未補
    正，已足認告人未依前揭規定合法完成協商前置程序。
  (三)另依抗告人所提出之債權人清冊，其最大債權金融機構為高
    雄銀行股份有限公司，而非台新銀行，故抗告人向非最大債
    權金融機構所申請之協商，亦於法不合，台新銀行98年2 月
    3 日台新債協98法字第10682 號函（原審卷第131 至133 頁
    ）、98年2 月11日台新總債務協商部字第09800000 305號函
    （原審卷第145 至147 頁）併有就此敘明。揆之上開規定及
    說明，本件抗告人既未依前揭規定合法完成協商前置程序，
    則其逕向本院聲請更生，自非合法。原裁定依消債條例第8
    條規定，以抗告人聲請更生不備要件，且定期間命其補正後
    仍未補正為由，駁回抗告人之聲請，核無違誤。抗告意旨指
    摘原裁定不當，求予廢棄，為無理由，應予駁回。
四、據上論結，本件抗告為無理由，依消費者債務清理條例第15
    條，民事訴訟法第495 條之1 第1 項、第449 條第1 項、第
    95條、第78條，裁定如主文。
中    華    民    國    98    年    3     月    20    日
              民事第一庭    審判長法  官 黃國川
                                  法  官 張茹棻
                                  法  官 郭瓊徽
上為正本係依原本作成。
不得抗告。
中    華    民    國    98    年    3     月    20    日
                                  書記官 簡文清


司法院資訊處製作；財團法人民間司法改革基金會備份。
